臺灣臺東地方法院交通事件裁定　　　　100年度交聲字第16號
原處分機關　交通部公路總局高雄區監理所臺東監理站
異　議　人
即受處分人　游良
上列異議人即受處分人因違反道路交通管理處罰條例事件，對交
通部公路總局高雄區監理所臺東監理站於民國99年12月28日所為
之處分（原處分案號：東監違裁字第裁81-T00000000號）聲明異
議，本院裁定如下：
    主  文
原處分撤銷。
游良汽車駕駛人，駕駛汽車經測試酒精濃度超過規定標準因而肇
事致人死亡，處吊銷汽車駕駛執照，並應接受道路交通安全講習
。
    理  由
一、原處分意旨略以：受處分人即異議人游良於民國99年12月17
    日上午10時10分許飲用酒類後，駕駛牌照號碼LRF-897號重
    型機車載送洪萬財，行經臺東縣臺東市○○路○段231巷右轉
    同路至225號前慢車道，因洪佳霖（另案由臺灣臺東地方法
    院檢察署檢察官起訴）開啟停放在路旁之牌照號碼7S-2509
    號自用小貨車駕駛座車門，致車門撞及異議人騎乘之上開機
    車右側手把使該機車向左傾倒，適有同向行駛快車道之蔣得
    勳（另由臺灣臺東地方法院檢察署檢察官為緩起訴處分）駕
    駛牌照號碼5357-ZZ號自用小貨車經過撞擊洪萬財頭部，致
    洪萬財送醫不治死亡，經警於同日上午11時17分許對游良施
    以呼氣所含酒精濃度檢測，測定值達0.44MG /L，嗣經臺東
    縣警察局臺東分局以東警交字第T00000000號舉發違反道路
    交通管理事件通知單（下稱舉發通知單）舉發之，原處分機
    關於99年12月28日依道路交通管理處罰條例第35條第1項第1
    款、第24條及違反道路交通管理事件統一裁罰基準表規定，
    以東監違裁字第裁81-T00000000號裁決書逕行裁處罰鍰新臺
    幣（下同）30000元，吊銷汽車駕照，並施以道路交通安全
    講習等語。
二、異議意旨略以：異議人於事發當天並未喝酒，前一天晚上喝
    的，異議人晚上有喝酒習慣，體內難免會殘留酒精，駕駛當
    時其神智清楚，肇事責任不在其身上，為此具狀聲明異議，
    請求撤銷原處分等語。
三、按「汽車駕駛人，駕駛汽車經測試檢定有下列情形之一者，
    處15,000元以上60,000元以下罰鍰，並當場移置保管該汽車
    及吊扣其駕駛執照1年；因而肇事致人受傷者，並吊扣其駕
    駛執照2年；致人重傷或死亡者，吊銷其駕駛執照，並不得
    再考領：一、酒精濃度超過規定標準。」道路交通管理處罰
    條例第35條第1項定有明文。次按94年2月5日公布，95年2月
    5日施行之行政罰法第26條規定：「一行為同時觸犯刑事法
    律及違反行政法上義務規定者，依刑事法律處罰之。但其行
    為應處以其他種類行政罰或得沒入之物而未經法院宣告沒收
    者，亦得裁處之。前項行為如經不起訴處分或為無罪、免訴
    、不受理、不付審理之裁判確定者，得依違反行政法上義務
    規定裁處之。」此即所謂一事不二罰原則，探究其立法目的
    ，無非以一行為同時觸犯刑事法律及違反行政法上義務規定
    時，由於刑罰與行政罰同屬不法行為之制裁，而刑罰之懲罰
    作用較強，依刑事法律處罰即足資警惕，實無一事二罰再處
    行政罰之必要，且刑事法律處罰，由法院依法定程序為之，
    較符合正當法律程序，應予優先適用，但罰鍰以外之沒入或
    其他種類行政罰，因兼具維護公共秩序之作用，為達行政目
    的，行政機關仍得併予裁處。故汽車駕駛人酒後駕車時，如
    同時觸犯刑法第185條之3之公共危險罪者，道路交通主管機
    關除依上開行政罰法第26條第1項但書規定，處以其他種類
    行政罰外，關於行政罰鍰部分，即應依行政罰法第26條、道
    路交通管理處罰條例第10條等規定移送地方法院檢察署處理
    ，其後非有行政罰法第26條第2項所定不起訴等事由，不得
    裁處行為人罰鍰。而緩起訴處分，依刑事訴訟法第253條之1
    、第253條之2之規定，係採起訴猶豫制度，允許檢察官對於
    被告涉犯死刑、無期徒刑或最輕本刑3年以上有期徒刑以外
    之罪，得參酌刑法第57條所列事項及公共利益之維護，認為
    適當者，予以緩起訴處分，期間為1年以上3年以下，以觀察
    被告有無施以刑罰之必要。倘被告於緩起訴期間內故意更犯
    有期徒刑以上刑之罪，經檢察官提起公訴，或於緩起訴前，
    因故意犯他罪，而在緩起訴期間內受有期徒刑以上刑之宣告
    ，或違背第253條之2第1項各款之應遵守或履行事項者，檢
    察官得依職權或聲請撤銷緩起訴處分，並依法繼續偵查或追
    訴，同法第253條之3第1項定有明文；復依同法第260條規定
    ，緩起訴期間屆滿，未經撤銷者，緩起訴處分即與不起訴處
    分確定具有同一效力。準此，在緩起訴處分確定前及緩起訴
    期間內，刑事訴追程序仍未終局確定，最終是否會被檢察官
    提起公訴猶懸而未決，尚未具實質確定力，此時如行政機關
    逕為裁決，將使行為人同時遭受行政處罰及刑事訴追之危險
    ，顯與行政罰法第26條之立法意旨相違，是故違反行政法上
    義務之行為業經緩起訴處分之情形下，於緩起訴處分尚未實
    質確定前，亦即行為人尚未最終確定免於刑事訴追或處罰前
    ，行政機關尚不得逕為與刑罰相類之行政裁罰。
四、經查：
（一）異議人於99年12月16日晚上8時許至11時許，在臺東縣臺
      東市○○街馬偕醫院附近朋友住家飲用米酒6瓶，仍於同
      日晚上11時許騎乘車牌號碼LRF-897號重型機車載送洪萬
      財返回臺東市○○路○段231巷13號住處，復於翌（17）日
      上午10時10分許，騎乘上開機車載同洪萬財從上開住處前
      往臺東市○○路中興橋附近，行經臺東市○○路○段231巷
      右轉中華路至225號前慢車道，因江佳霖（另案由本院以1
      00年度交訴字第4號審理中）開啟停放在路旁之車牌號碼7
      S-2509號自用小貨車駕駛座車門，致車門撞及游良所騎乘
      上開機車右側把手因而機車失控向左傾倒，適有同向行駛
      在快車道上由蔣得勳（另案由臺灣臺東地方法院檢察署檢
      察官以100年度偵字第52號為緩起訴處分）所駕駛車牌號
      碼5357-ZZ號自用小貨車經過撞擊洪萬財頭部，致洪萬財
      頭部受有腦挫傷、硬腦膜下出血，經送醫不治死亡。嗣於
      99年12月17日上午11時17分許，經警對異議人作呼氣酒精
      濃度測試，測得酒精濃度每公升0.44毫克，經臺東縣警察
      局臺東分局以東警交字第T00000000號舉發通知單舉發之
      ，原處分機關於99年12月28日依道路交通管理處罰條例第
      35條第1項第1款、第24條第1項第2款（裁決書漏載第1項
      第2款）及違反道路交通管理事件統一裁罰基準表規定，
      以東監違裁字第裁81-T00000000號裁決書逕行裁處罰鍰30
      000元，吊銷汽車駕駛執照，並施以道路交通安全講習等
      情，有上開舉發通知單、裁決書、送達證書（均影本）及
      本院調閱之臺灣臺東地方法院檢察署100年度偵字第52號
      偵查卷全卷所附資料在卷可稽，是此部分之事實，自堪認
      定為真實。異議人雖執前詞為辯，然查人體內酒精含量由
      開始飲酒時的0％，依飲酒量逐漸累積增加，在完成飲酒
      時體內酒精含量達到最高，隨後即依代謝率逐漸代謝，至
      於體內酒精含量倒推計算代謝率，依中央警察大學交通學
      系暨交通管理研究所於89年3月至90年2月針對國人所進行
      實驗研究指出，呼氣酒精代謝率總平均值為每小時每公升
      0.052毫克，本件異議人既於檢察官偵查中自承係於16日
      晚上11時許喝酒結束，騎乘上開機車離開飲酒地點，而異
      議人於肇事後，經員警進行酒測，且測得之酒測值為每公
      升0.44毫克，依前揭國人體內酒精含量之代謝率計算，異
      議人於駕車之始體內所含酒精濃度應為每公升1.06毫克，
      已難於安全駕駛動力交通工具等情，業經臺灣臺東地方法
      院檢察署檢察官以100年度偵字第52號緩起訴處分書認定
      在卷。再者，按研究指出呼氣酒精濃度達每公升0.25毫克
      以上或血液中酒精濃度達百分之0.05（每公升50毫克）以
      上，將使其複雜技巧障礙、駕駛能力變壞肇事率比未飲酒
      時高二倍，而以體重50至90公斤之正常體型成人而言，飲
      用紹興酒量最高達450C.C.時，呼氣酒精濃度即已達每公
      升0.25毫克，且一般人若飲用相當於純酒精120C.C.（相
      當於酒精濃度百分之16之紹興酒750C.C.），其吐氣酒精
      濃度即可維持約3小時之高峰，約介於每公升0.4至0.6毫
      克間（參見司法院第45、46期司法業務研究會研究專輯刑
      事法律專題研究（十七）第307頁，中央警察大學交通學
      系暨交通管理研究所蔡中志－－「對飲酒不能安全駕駛之
      執法研究」）。又依行政院國軍退除役官兵輔導委員會臺
      北榮民總醫院（88）北總內字第26868號鑑定函所載：血
      中酒精濃度，當呼氣酒精濃度每公升達0.5毫克，將產生
      反應較慢、感覺減低、影響駕駛之中毒症狀；每公升達0.
      75毫克，將產生思考改變、個性行為改變之中毒症狀；每
      公升達1.0毫克，將步態不穩、噁心嘔吐、精神混惑不清
      晰等情。綜此以觀，異議人於駕駛上開機車時，實已處於
      不能安全駕駛之狀態，其猶於酒後駕駛車輛並肇事致人死
      亡，所為交通違規行為，已屬明確。異議人所執前詞，核
      為卸責之詞。況其稱係其一天晚上喝酒等語，卻在翌日猶
      為警測得如上之呼氣酒精濃度，可見其飲酒之量，非可謂
      少。異議人所為上開交通違規行為，事證已臻明確，堪以
      認定。
（二）又異議人於上開時、地所為之同一酒醉駕車行為，經臺東
      縣警察局臺東分局報告偵辦後，業經臺灣臺東地方法院檢
      察署檢察官於100年2月16日以100年度偵字第52號案件為
      緩起訴處分，嗣經臺灣高等法院花蓮分院檢察署於同年3
      月15日以100年度上職議字第213號處分書駁回再議確定，
      緩起訴期間為1年（100年3月15日至101年3月14日），被
      告即異議人應自上開緩起訴處分確定之翌日起6個月內，
      向指定之公益團體、地方自治團體支付2萬5千元之緩起訴
      處分金等節，有前揭緩起訴處分書、駁回再議處分書及同
      署檢察官執行緩起訴處分命令通知書各1份在卷可憑，並
      經本院依職權向臺灣臺東地方法院檢察署調閱該署100年
      度偵字第52號案件全卷查核無訛。查本件原處分機關所為
      之裁決處分時間為99年12月28日，已如前述，因此，原處
      分機關作成前揭裁決處分時，上開緩起訴處分尚未作成，
      緩起訴期間亦尚未進行，該緩起訴處分並無實質確定力。
      從而，依上開說明，為免行政機關於緩起訴期滿未撤銷前
      即予裁處行政處罰，使行為人因同一行為蒙受行政處罰及
      刑事處罰，而致行政機關陷於抵觸行政罰法第26條揭示之
      「一事不二罰」原則之疑虞及窘境，原處分機關自不得於
      緩起訴實質確定前，即逕依道路交通管理處罰條例第35條
      第1項第1款規定裁處罰鍰處分，是本件原處分關於罰鍰部
      分，應予撤銷。至原處分機關裁處異議人吊銷汽車駕駛執
      照及應參加道路安全講習部分，均係為達成遏止酒後駕車
      之不法行為，維護道路交通用路權人之安全法益等行政目
      的所必要之罰鍰以外之其他種類行政罰，依行政罰法第26
      條第1項但書之規定，原處分機關仍得裁處，並未違反「
      一事不二罰」之規定。查異議人既有飲酒駕車，經測試檢
      定酒精濃度超過標準之情已如上述，其違規事實足信為真
      實，是就其違反該行政法上義務之事實，原處分機關固不
      得就同一違規事實，於緩起訴處分期滿前裁處罰鍰，然仍
      可依法科處罰鍰以外之行政罰，而無陷於抵觸行政罰法第
      26條揭示之「一事不二罰」原則之疑虞。執此，原處分機
      關對異議人所裁處吊銷汽車駕駛執照，並施以道路交通安
      全講習之部分，於法核無不當，異議人此部分之異議均無
      理由，應予以駁回。
（三）綜上所述，本件異議人於飲酒後駕駛重型機車之行為，違
      反道路交通管理處罰條例第35條第1項第1款規定，依同條
      例第24條第1項第2款之規定，應裁處吊銷汽車駕駛執照及
      應參加道路交通安全講習。是異議人就罰鍰30000元部分
      ，聲明異議意旨內容雖未提及，但原處分就此既有不當，
      自應由本院就此部分予以撤銷。又道路交通管理處罰條例
      第87條第1項規定：「受處分人不服第8條主管機關所為之
      處罰，得於接到裁決書之翌日起20日內，向管轄地方法院
      聲明異議。」此條文中所謂之「處罰」，應指包括對受處
      分人裁處之違規事實是否正當，及裁罰所引用之法條是否
      適當而言，蓋此二者有不可分離之關係，即聲明異議應以
      交通違規行為為標的，非以處罰項目為範圍。是本件異議
      人酒後駕車只有一個交通違規行為，處罰項目與其交通違
      規行為是否存在既無從分離，本院自應併予審理。從而，
      原處分機關裁罰異議人罰鍰30000元之處分即有不當，自
      應將原處分全部撤銷，另為裁定如主文第2項所示。至於
      原處分經撤銷之罰緩部分，應由原處分機關待前開緩起訴
      處分於是否取得實質確定力之結果確定後，再為適法之處
      理。
五、據上論斷，應依道路交通管理處罰條例第87條第2項、第89
    條，道路交通案件處理辦法第19條前段，裁定如主文。
中    華    民    國   100    年    4     月    18    日
                   交通法庭   法  官  盧亨龍
以上正本證明與原本無異。
                              書記官  張俊良
中    華    民    國   100    年    4     月    18    日
如不服本裁定，應於裁定送達後5日內向本院提出抗告狀（須附
繕本）。
「切勿逕送上級法院」